【裁判字號】    99,易,1264
【裁判日期】    990607
【裁判案由】    詐欺
【裁判全文】
臺灣臺中地方法院刑事判決              99年度易字第1264號
公  訴  人  臺灣臺中地方法院檢察署檢察官
被      告  乙○○
上列被告因詐欺案件，經檢察官提起公訴（99年度偵續字第54號
），本院判決如下：
    主    文
乙○○意圖為自己不法之所有，以詐術使人將本人之物交付，處
有期徒刑月，如易科罰金，以新臺幣壹仟元折算壹日。
    犯罪事實
一、乙○○明知其於民國九十八年四月上旬某日，在臺中縣太平
    市某不詳處所，向真實姓名、年籍均不詳，綽號「阿忠」之
    成年男子所商借取得以品均實業有限公司（下稱品均公司）
    為發票人（負責人林清源，由檢察官另行分案通緝中），付
    款人為臺灣中小企業銀行中和分行（下稱臺灣中小企銀），
    帳號000000000號，支票號碼係AW0000000號，票載發票日為
    九十八年六月三十日，票面金額係新臺幣（下同）二十四萬
    七千元之支票一紙，係來路不明，並無兌現可能之票據，亦
    非正當商業上往來應收帳款之支票，且知悉自己所經營之「
    信錩企業社」已營利不善，並週轉困難，毫無還款之能力，
    竟意圖為自己不法所有，並基於反覆實施詐欺之單一行為決
    意之犯意，於取得前開支票後未幾，即接續在九十八年四月
    十四日、同年月三十日、同年五月二日之密接時間，均向甲
    ○○佯稱前述支票係正常往來所取得應收帳款之票據，屆期
    必可兌現，其因業務經營所需欲購買貨車，有週轉之必要，
    要求甲○○陸續貸借款項二十萬元、三萬一千二百元、八千
    元、二千元與二千元，迨前述支票提示付款後，所積欠甲○
    ○之債款即可獲得清償云云，以上述支票為擔保向甲○○借
    款，而以此方式施用詐術，致甲○○誤信上開支票之發票人
    係有支付能力之人而陷於錯誤，借款合計二十四萬三千二百
    元予乙○○（其中上揭二十萬元、三萬一千二百元、八千元
    等三筆款項，係由甲○○開立各該面額之支票交付乙○○，
    令乙○○提示兌現取得各該現款）。乙○○於取得此等款項
    後，並未用以購買貨車，而係交由其配偶賴慧慈（所涉共同
    詐欺犯嫌，另由檢察官為不起訴處分）十萬元作為繳交房租
    與核發公司員工薪水之用。嗣經甲○○屆期提示該張支票請
    求兌現，惟因「存款不足及拒絕往來戶」而遭退票，甲○○
    乃進而向乙○○查問，但乙○○始終不置可否，推諉敷衍，
    甲○○始知受騙。
二、案經甲○○訴由臺灣臺中地方法院檢察署檢察官偵查起訴。
    理    由
一、證據能力方面：按刑事被告之詰問權，係指訴訟上被告有在
    審判庭盤詰證人之權利；偵查中檢察官訊問證人，旨在蒐集
    被告犯罪證據，以確認被告嫌疑之有無及內容，與審判中透
    過當事人之攻防，經由詰問程序調查證人以認定事實之性質
    及目的有別。偵查中辯護人僅有在場權及陳述意見權，此觀
    刑事訴訟法第二百四十五條第二項前段之規定甚明，檢察官
    訊問證人並無必須傳喚被告使其得以在場之規定，同法第二
    百四十八條第一項前段雖規定「如被告在場者，被告得親自
    詰問」，亦僅賦予該在場被告於檢察官訊問證人時得親自詰
    問證人之機會而已，被告如不在場，殊難期有親自詰問之可
    能。此項未經被告詰問之被告以外之人於偵查中向檢察官所
    為之陳述，依刑事訴訟法第一百五十九條第一項、第一百五
    十九條之一第二項之規定，除顯有不可信之例外情況外，原
    則上為「法律規定得為證據」之傳聞例外，依其文義解釋及
    立法理由之說明，並無限縮於檢察官在偵查中訊問證人之程
    序，應已給予被告或其辯護人對該證人行使反對詰問權者，
    始有證據能力之可言。為保障被告之反對詰問權，並與現行
    法對傳聞例外所建構之證據容許範圍求其平衡，證人在偵查
    中雖未經被告之詰問，倘被告於審判中已經對該證人當庭及
    先前之陳述進行詰問，即已賦予被告對該證人詰問之機會，
    則該證人於偵查中之陳述即屬完足調查之證據，而得作為判
    斷之依據（最高法院97年度台上字第405號判決要旨參照）
    。本件證人即告訴人甲○○已於本院九十九年五月二十四日
    審理時，基於證人地位、經合法具結，並在賦予被告乙○○
    對質詰問機會之情形下為證述，且其在本院審理時之證述內
    容，核與先前在偵查中之證陳言詞大致相符，則告訴人甲○
    ○於偵查中之陳述已屬完足調查之證據，自得作為本件憑斷
    之論據。
二、訊據被告乙○○固坦陳其確有持向真實姓名、年籍均不詳，
    綽號「阿忠」之友人所借得上開面額二十四萬七千元之支票
    ，於上揭時地陸續向告訴人甲○○借得合計二十四萬三千二
    百元之款項之事實；惟矢口否認有何詐欺犯行，辯稱：伊很
    多來往的客戶，都只知道綽號，卻不知真實姓名，綽號「阿
    忠」之人確係與伊有長年生意上往來之客戶，且伊之前也曾
    經向「阿忠」借過很多次票，都不曾跳過票，故伊並不知上
    開支票是無法兌現之芭樂票。另伊跟甲○○借款時並沒有說
    該張票是跟客戶收取的貨款，只有說是客票，並沒有要詐騙
    甲○○錢財的意思，伊若存心要欺騙甲○○，就不會跟甲○
    ○講說若無法兌現伊會負責。且伊當初向甲○○借款時是真
    的要購買貨車，伊有看到一部價錢二十萬元的貨車，可是因
    為係中古車，所以伊想先請專業的人去試試看車子的性能及
    引擎如何才買；但後來因伊另涉犯殺人案件，自九十八年五
    月十日起即被羈押在臺中看守所，所以伊才沒有去買，且也
    因為如此才沒辦法拿錢給「阿忠」存入戶頭，支票才會跳票
    等語。經查：
  (一)按債務不履行之情形，其可能之原因固然甚多，且在通常情
    形下，縱令出於惡意而有遲延給付或不為給付之情事，苟無
    足以證明其債之關係發生時自始故意藉此從事財產犯罪之積
    極證據，一般都視為民事糾紛，而無庸以詐欺罪相繩，然其
    前提要件，仍在行為人有無於債之關係發生時，自始故意從
    事財產犯罪之積極證據以為斷。換言之，債務不履行，固未
    必即為詐欺，而有可能為民事糾紛；然亦非謂所有之債務不
    履行，即必然並非詐欺，仍應視債務人於取得他人財物交付
    之時，是否自始即無屆期清償之意思，暨行為人取得他人財
    物之交付時，有無施行詐術以為憑斷。以本件而言，被告乙
    ○○對其曾交付上開面額二十四萬七千元之支票予告訴人甲
    ○○收持，並以之為擔保向告訴人借支前述合計二十四萬三
    千二百元之款項，但該張票據屆期卻未能兌現等情俱不爭執
    ，是被告於借款之初，有無施行詐術及期限屆至必予清償之
    意思；其交付票據之際，是否自始知悉該支票屆期並無兌現
    之可能，無從為清償，即為本件究竟應屬於通常之債務不履
    行而應循民事途徑解決，抑或如起訴意旨所指摘，而應以詐
    欺罪論科之分野，應先予敘明。
  (二)上揭被告乙○○以前開手法詐騙告訴人甲○○，令告訴人陸
    續交付合計二十四萬三千二百元現款之事實，已據告訴人迭
    於偵查及本院審理時證述屬實（見偵字卷第3頁至第4頁、第
    14頁至第15頁，偵續字卷第50頁至第51頁，本院卷第38頁至
    第41頁反面），並有告訴人之記帳明細、應收帳款明細分類
    帳、前述支票與臺灣票據交換所退票理由單影本，暨以品均
    公司為發票人之支票，因存款不足及拒絕往來為由，遭大量
    退票（九十八年四月十日開始就有「拒絕」的註記，九十八
    年五月一日通報拒絕往來，統計最近一年退票金額達一億七
    千四百一十萬五百十四元）之法務部－票據信用資訊連結作
    業等件互核為證（見偵字卷第5頁至第7頁、第18頁至第19頁
    、第28頁至第29頁，偵續字卷第28頁至第36頁）。本院衡以
    告訴人雖因本件借款致與被告衍生刑事案件之糾紛，然其先
    前與被告有業務上之持續往來，彼此間並無仇恨怨隙，告訴
    人且不時充分體現對朋友仗義疏財之情義，有貸借款項予被
    告或其配偶賴慧慈之情形，告訴人實無甘冒遭以刑法偽證與
    誣告罪責追訴處罰之危險，無端設詞誣陷被告之動機及必要
    ，自堪認其之指述內容為可採，被告確實有以前述不實之言
    詞訛詐告訴人，使告訴人誤信被告所交付之上開票據係正常
    往來所取得應收帳款之支票，而認定被告確有相當之償債資
    力，被告即以此施用詐術之方式，致告訴人陷於錯誤，應允
    貸借前揭之現款等情，應可認定。
  (三)被告乙○○雖以前揭情詞置辯，但其卻始終未能提出當時究
    有何穩當之收入或其他確實可靠之資金來源可供清償對告訴
    人甲○○之借款，顯見被告於借款當時本即欠缺具體之還款
    計畫及意願。而被告雖聲稱其向告訴人借款係為購買貨車云
    云；但其迄今始終未能指出有實際或預行購車之相關具體事
    證以實其說，亦難謂其此部分辯詞之真實性全無可疑。再被
    告雖有交付前述之支票一紙予告訴人收持，得於兌現後用以
    抵償其所積欠告訴人之債務；惟被告既未花費任何實質之代
    價，即自其亦無法供出真實姓名與年籍資料之所謂「阿忠」
    之人處取得該張票據（依被告所辯，其係向「阿忠」商借取
    得該張票據），而所謂「阿忠」之人亦始終未具體告知被告
    其自品均公司獲取此等票據之正當緣由，僅泛稱係正常商業
    往來之客票，以被告年近知天命之年，自己亦有經營事業，
    有豐富之社會閱歷與票據往來之經驗，其焉能不知循此等管
    道所取得之該張支票有極大之可能根本無法兌現；然被告卻
    猶持之以供擔保，陸續向告訴人借貸款項，製造有心借款且
    可充足清償之假象，從而利用告訴人誤以為被告確有清償之
    能力與可能性，因而陷於錯誤，同意借貸，並為款項之交付
    ，是被告係於向告訴人借款之際，即有施行詐術之故意，與
    一般之債務不履行，顯然不能相提並論。
  (四)綜此，被告乙○○前揭所為之辯述，無非事後卸責避就之語
    ，委無可採。是本件事證至臻明確，被告已難脫辭其詐欺罪
    責，其犯行洵堪認定。
三、核被告乙○○所為，應係犯刑法第三百三十九條第一項之詐
    欺取財罪。另按刑法上之接續犯，係指以單一行為，經數個
    階段，持續侵害同一法益而言；如數行為於同時同地或密切
    接近之時地實施，侵害同一之法益，各行為之獨立性極為薄
    弱，依一般社會健全觀念，在時間差距上，難以強行分開，
    在刑法評價上，以視為數個舉動之接續施行，合為包括之一
    行為予以評價，較為合理，則屬接續犯，而為包括之一罪，
    此有最高法院七十年台上字第二八九八號、八十六年台上字
    第三二九五號判例意旨可資參照。本件被告就前開犯罪事實
    欄所載之犯行，其係以無兌現可能之支票，卻佯稱係正當商
    業上往來應收帳款之票據，提供予告訴人甲○○作擔保，使
    告訴人因誤信被告之償債能力之手法，陸續向告訴人詐取款
    項二十萬元、三萬一千二百元、八千元、二千元與二千元，
    合計二十四萬三千二百元之現款，依上開說明，被告此部分
    使告訴人李先後三次交付款項之行為，乃係本於同一詐騙告
    訴人之計畫，而於密切接近之時地內，接續對同一被害人實
    施詐騙，並陸續取得款項，被害法益既屬同一，本件自可包
    括評價認為一接續行為，而僅論以單一之詐欺取財罪。
四、爰審酌被告乙○○之素行，其本件犯罪動機雖係在挽救其經
    濟上週轉之窘困；然卻恣意利用其先前與告訴人甲○○業務
    往來之信任關係，利用無兌現可能之支票為餌，誘使告訴人
    入殼，使告訴人因一時卸除心防而陷於錯誤，陸續交付前揭
    合計二十四萬三千二百元之現款供被告週轉，其犯罪所致之
    具體損害並非輕微，而被告不僅自始即無屆期清償之意，且
    全無感念告訴人適時疏財週轉之心，始終飾詞否認犯行之犯
    罪後態度；兼衡酌被告犯後積極與告訴人洽談和解事宜，並
    與告訴人達成清償協議，有本院九十九年度司中調字第一０
    五三號調解程序筆錄一份附卷可參（見本院卷第22頁及其反
    面），被告若能按調解內容依期清償，或能稍事彌補告訴人
    因被告本件犯行所致財產上之損害，為期被告能依調解內容
    按期支付賠償金，避免因其遭致刑事過重之處罰而另肇生額
    外之重擔，進而影響還款之意願，導致告訴人之財產損失無
    法充分獲得償付而反致權益受損，是量刑上應以達昭示被告
    罪責，並對其錯誤犯行予以非難之目的即可，實不宜過重等
    一切情狀，量處如主文所示之刑，並諭知易科罰金之折算標
    準。
據上論斷，應依刑事訴訟法第二百九十九條第一項前段，刑法第
三百三十九條第一項、第四十一條第一項前段，刑法施行法第一
條之一第一項、第二項前段，判決如主文。
本案經檢察官丙○○到庭執行職務。
中    華    民    國    99    年    6     月    7     日
                  刑事第三庭  審判長法  官  周瑞芬
                                    法  官  李慧瑜
                                    法  官  陳思成
以上正本證明與原本無異。
如不服本判決應於收受判決後10日內向本院提出上訴書狀，並應
敘述具體理由；其未敘述上訴理由者，應於上訴期間屆滿後20日
內向本院補提理由書（均須按他造當事人之人數附繕本）「切勿
逕送上級法院」。
                                    書記官  吳詩琳
中    華    民    國    99    年    6     月    7     日
附錄論罪科刑法條
刑法第三百三十九條第一項
意圖為自己或第三人不法之所有，以詐術使人將本人或第三人之
物交付者，處五年以下有期徒刑、拘役或科或併科一千元以下罰
金。

司法院資訊處製作；財團法人民間司法改革基金會備份。
